【裁判字號】    89,上易,212
【裁判日期】    891011
【裁判案由】    損害賠償
【裁判全文】
臺灣高等法院民事判決                            八十九年度上易字第二一二號
    上  訴  人  新竹貨運股份有限公司
    法定代理人  許淑貞
    訴訟代理人  楊聰銘
    被  上訴人  鴻利寢具有限公司
    法定代理人  方秀枝
    被  上訴人  許文昌即許晉.
                              .
    共      同
    訴訟代理人  吳石明        .
右當事人間請求損害賠償事件，上訴人對於中華民國八十八年十二月二十九日台灣新
竹地方法院八十八年度訴字第三五八號第一審判決提起上訴，本院判決如左：
    主    文
上訴駁回。
第二審訴訟費用由上訴人負擔。
    事    實
甲、上訴人方面：
一、聲明：求為判決：(一)原判決不利於上訴人部分廢棄。(二)右廢棄部分被上訴人鴻利
    寢具有限公司應給付上訴人新台幣五十四萬三千六百三十元及自民國八十八年四
    月十七日起至清償日止，按年息百分之五計算之利息。(三)第一項廢棄部分，被
    上訴人許文昌應就第二項金額部分其中之三十六萬零一百四十九元及自民國八十
    八年四月十七日起至清償日止按年息百分之五計算之利息，再與鴻利寢具有限公
    司負連帶賠償責任。
二、陳述：除與原審判決所載者相同，予以引用外，補稱：
  (一)按「受僱人因執行職務，不法侵害他人之權利者，由僱用人與行為人連帶負損害
    賠償責任。」民法第一八八條第一項定有明文。而受僱人之定義及判斷，採通說
    見解，即不在於雙方之間有無僱傭契約，而在於客觀上被他人使用，為之服勞務
    而受其監督者，均應認為受僱人，即使僱傭契約無效亦不妨礙僱用人責任之成立
    ，至於有無報酬、勞務種類或期間長短，均非所問。本件被上訴人間即或於中央
    健保局及勞工保險局無保險資料，然被上訴人許文昌既駕駛被上訴人「鴻利公司
    」所有之營業車輛並行駛於道路中，自為不特定之第三人依客觀之外表而認定其
    雙方有僱傭關係。是本件侵權行為之損害賠償事件而言，被告等之連帶責任，應
    屬合於法理。
  (二)系爭毀損車輛之修復費用，除工資外，其餘零件費用並非以新品更換，該修復費
    用係以「包修」方式給付，亦即以「堪用品」更替之，故原審之以「耐用年數定
    率遞減法」計算修復零件費用部分，實不合理。
  (三)按「損害賠償，除法律另有規定或契約另有訂定外，應以填補債權人所受損害及
    所失利益為限。」及「依通常情形或已定之計劃、設備或其他特別情事，可得預
    期之利益視為所失利益。」民法第二百十六條定有明文。上訴人所有系爭車輛乃
    供副總經理每日上下班及高級主管出差使用，此觀乎該車輛係登記於上訴人名義
    所有，即可明證，原審遽以「一部車輛實無從既載送副總經理上下班，同時有供
    其他主管出差使用，逕認上訴人之主張不足採，應有斷章取義之嫌。
三、證據：援用原審之立證方法。
乙、被上訴人方面：
一、聲明：求為判決
  (一)駁回上訴。
  (二)訴訟費用由上訴人負擔。
二、陳述：除與原判決所載者相同，予以引用外，補稱：
  (一)許文昌非鴻利公司員工，因鴻利公司全無其投保資料，有中央健保局八十八年十
    月十一日健保桃承字第八八○五六二二二號函與勞工保險局八十八年十月十二日
    八八保承字第一○二○七七五號函在卷足憑。
  (二)許文昌應新竹地方法院法官要求，須提供八十七年度綜合所得稅扣繳憑單正本以
    供參考，而許文昌所提出資料係新豊園藝公司與金揚營造之扣繳憑單（單據已於
    新竹地方法院交付法官存卷）。
  (三)上訴人口頭指出許文昌為鴻利公司之員工，純屬憑空猜測，實屬無據。
  (四)許文昌既非鴻利公司員工，上訴人主張請求被上訴人鴻利公司負連帶賠償責任，
    洵屬無據。
三、證據：援用原審之立證方法。
    理    由
一、上訴人於原審起訴主張，被上訴人許文昌（即許晉榮）係被上訴人鴻利寢具有限
    公司（下稱鴻利公司）之受僱人，許文昌於八十七年九月七日下午約一時二十分
    許駕駛被上訴人鴻利公司所有車牌號碼為ＪＷ六九八七號自小貨車，沿新竹縣新
    豐鄉○○路由明新技術學院往新豐高爾夫球場方向行駛，行經德日路口處，適上
    訴人公司職員楊鴻銘駕駛上訴人公司所有車牌號碼為ＭＬ二二五八號自小客車沿
    德日路搭載所屬副總經理范增榮往台北公幹，行經康樂路口處正欲右轉康樂路時
    ，被上訴人許文昌竟駕車駛入來車道而撞及上訴人公司所有系爭車輛，致該車輛
    嚴重毀損等語，經送修復後支出修理費用四十三萬元，而該車平日即供公司人員
    座車用，修理期間因僱用他車計再支出費用三萬八千三百元，又因支出主管人員
    差勤而使用自備車輛，而額外支出差旅費用七萬五千元，合計四萬三千六百六十
    元；被上訴人鴻利公司則以被上訴人許文昌非其公司人員，許文昌於八十七年九
    月七日向鴻利公司借用上開小貨車，與源利公司並無僱用關係可言。且本件事故
    之發生係因訴外人楊鴻銘駕駛上訴人所有上開自小客車由左側叉路往幹道行進，
    致撞上許文昌駕駛之上開車輛左後車輪，致許文昌駕駛之車輛翻覆於遵行車道上
    ，被告許文昌並無過失等語置辯。
二、查上訴人主張右揭事實被上訴人許文昌之侵權行為事實，業據證人即現場處理警
    員陳建德、本件事故值勤警員方展志於原審指述，與經台灣省竹苗區車輛行車事
    故鑑定委員會鑑定結果及台灣省車輛行車事故覆議鑑定委員會鑑定意見、肇事照
    片相符，且經原審向警局查明，認為本件事故之碰撞地點應係在新竹縣新豐鄉○
    ○路由新豐高爾夫球場往明新工專之車道內接近中心線處。而被上訴人許文昌當
    時既係駕車沿康樂路由明新工專往新豐高爾夫球場方向行駛，可見其行經康樂路
    、德日路口處，確係駛入對向車道內。本件肇事路段為雙向車道，並劃有雙向禁
    止超車線等情，有警局所檢送之道路交通事故調查報告表附卷可稽，被上訴人許
    文昌既領有合法駕照，自當知悉遵守使用道路之規定，其竟疏於注意以致肇事，
    就本件車禍事故之發生自有過失之責，此外台灣省竹苗區車輛行車事故鑑定委員
    會及台灣省車輛行車事故覆議鑑定意見，亦認被上訴人許文昌駕車駛入來車道為
    肇事原因，訴外人楊鴻銘並無過失，有該鑑定函附卷可稽；又兩造既對於台灣省
    竹苗區車輛行車事故鑑定委員會鑑定卷內第四頁下方所附肇事照片即系爭車輛肇
    事後未移動之情狀，並不爭執（見原審卷第五二頁），足認上訴人主張被上訴人
    許文昌駕駛被上訴人鴻利公司所有之小貨車致上訴人所有之車輛毀損之事實非屬
    虛構，至堪採信，原審認定之事實，並無違誤。
三、上訴人雖主張被上訴人許文昌為被上訴人鴻利公司之受僱人員，被上訴人應負連
    帶賠償責任，又主張民法第一百八十八條所稱之「受僱人」，依通說見解，係依
    客觀上被他人使用，為之服勞務而受其監督者，均應認為「受僱人」，至於有無
    報酬、勞務種類或期間長短，均非所問。本件被上訴人許文昌既駕駛被上訴人鴻
    利公司所有之營業車輛於道路中，自為不特定之第三人從客觀之外表而認定其雙
    方有僱傭關係，而認為被上訴人等須負連帶損害責任。但查：被上訴人鴻利公司
    否認許文昌為其受僱人，經原審函請中央健保局及勞工保險局查覆結果，被上訴
    人許文昌在鴻利公司並無任何投保資料，有中央健保局八十八年十月十一日健保
    桃承字第八八○五六二二二號函與勞工保險局八十八年十月十二日八八保承字第
    一○二○七七五號函，又被上訴人許文昌於原審亦提出其在新豊園藝公司與金揚
    營造八十七年度綜合所得稅扣繳憑單正本一紙為證，而上訴人上開主張並未舉證
    以實其說，自難採信。再者，上訴人再主張被上訴人許文昌當時係駕駛鴻利公司
    之車輛，因認外觀上即係在為鴻利公司服勞務，係其受僱人。但稱僱傭者，謂當
    事人約定，一方於一定或不定之期限內為他方服勞務，他方給付報酬之契約。本
    件上訴人主張被上訴人許文昌與被上訴人鴻利公司間就客觀足認有僱傭關係，惟
    僱用人須負連帶損害賠償責任者，係以其對於監督及選任受僱人有過失者為前提
    負責。因此，請求權人在依民法第一百八十八條第一項為侵權行為損害賠償請求
    時，其前提須受請求之受僱人與僱傭人間有真正之僱傭關係存在，僱傭人始負該
    連帶責任。倘非真正之僱傭關係，縱使在外觀上誤為有僱傭關係存在時，且受僱
    人亦非在執行職務，仍不能認為該非真正之僱主須負連帶責任。又是否為民法第
    一百八十八條之受僱人，係以事實上之僱傭關係為準（最高法院四十五年台上字
    第一五九九號判例意旨參照）。凡客觀上被他人使用，為之服務而受其監督者，
    均應認為受僱人。經查：本件被上訴人間，並無僱用關係已如前述，雖車禍當時
    係駕駛被上訴人鴻利公司車輛，但當時與鴻利公司並無真正僱用關係存在，而上
    訴人復未能證明許文昌係被鴻利公司所使用為其服務並受鴻利公司監督之事實上
    僱用關係存在，自不能單因許文昌駕駛鴻利公司車輛即遽以推論其事實上僱用關
    係存在，是上訴人主張被上訴人鴻利公司應負僱用人責任等語，即無可採。
四、上訴人主張本件其所有上開因車禍而毀損之車輛，其修復費用，除工資外，採包
    修方式，即以堪用品更替之，而原審以「耐用年數定率遞減法」計算修復零件費
    用部分並不合理為據，指摘原判決不當。但查本件之車損賠償金額，原審以依行
    政院公布之「固定資產耐用年數表」、「固定資產折舊律表」，採定率遞減法計
    算折舊，判准十八萬三千五百一十一元及自八十八年四月十七日起至清償日止，
    按年息百分之五計算之利息，並無不合。再者，上訴人主張本件車損應以包修方
    式給付，不應扣除折舊，但查，其所更換之零件既仍為堪用品，而本件車輛原屬
    八十五年一月出廠車輛，有其提出之行車執照影本可稽，於計算其更換零件價值
    損害額時，即應依行政院公布之折舊率表採定率遞減法計算其折舊，上訴人以所
    謂「包修方式」認無折舊問題，應無可採。
五、上訴人再主張上開毀損車輛平日係供其副總經理每日上下班及高級主管出差使用
    ，此觀乎該車輛係登記於上訴人名義所有，即可證明等情，因求為命被上訴人應
    再給付三十六萬零一百四十九元及自八十八年四月十七日起至清償日止按年息百
    分之五計算之利息。但查上訴人於原審所提出之出差單據，該內容除出差地遍及
    台北、桃園等地，其出差時間更是有當日往返、跨及二日其當時往返時程亦多逾
    正常下班時間，衡諸常情，一部車輛實無從既載送副總經理上下班，同時有供其
    他主管出差使用。且該單據亦無從據以證明，該車輛不能使用期間，與接送公司
    人員上下班、出勤因此所受之損害間，有何因果關聯。況該車輛既為自小客車即
    非用以營利，是亦不能因此認上訴人有何損失。上訴人上開主張亦屬無據。
六、綜上所述，本件上訴人主張被上訴人鴻利公司應與許文昌連帶負損砉賠償責任，
    以及被上訴人許文昌應再賠償如其上訴聲明所述之金額，為不足採，被上訴人鴻
    利公司與許文昌上開所辯尚屬可信。上訴人仍執前詞，指摘原判決不當，請求就
    原判決不利於其部分廢棄，請求被上訴人鴻利公司應給付上訴人新台幣五十四萬
    三千六百三十元及自民國八十八年四月十七日起至清償日止，按年息百分之五計
    算之利息。以及被上訴人許文昌應再就該金額其中之三十六萬零一百四十九元及
    自民國八十八年四月十七日起至清償日止按年息百分之五計算之利息，再與鴻利
    寢具有限公司負連帶賠償責任，為無理由，應予駁回。
七、又本案事證已臻明確，兩造其餘攻擊防禦方法，經本院斟酌後，認為不足以影響
    本判決之結果，自無逐一詳予論駁必要，併此敘明。
八、據上論結，本件上訴為無理由，依民事訴訟法第四百四十九條第一項、第七十八
    條，判決如主文。
中      華      民      國    八十九    年      十      月      十一    日
                              臺灣高等法院民事第九庭
                                  審判長法  官  吳  謙  仁
                                        法  官  蘇  瑞  華
                                        法  官  魏  大  喨
右正本係照原本作成。
不得上訴。
中      華      民      國    八十九    年      十      月      十二    日
                                        書記官  黃  美  玉


司法院資訊處製作；財團法人民間司法改革基金會備份。
